臺灣桃園地方法院民事判決　　　　　　　99年度家簡字第19號
原　　　告　丙○○
被　　　告　甲○○
法定代理人　乙○○
上列當事人間請求債務人異議之訴事件，本院於中華民國100 年
3 月23日言詞辯論終結，判決如下：
    主  文
本院99年度司執字第11910 號強制執行事件，被告所執執行名義
即臺灣板橋地方法院91年度家訴字第100 號和解筆錄就逾新台幣
參拾柒萬貳仟元本息之主張債權，不許對原告為強制執行。
原告其餘之訴駁回。
訴訟費用由被告負擔四分之一，餘由原告負擔。
    事實及理由
一、程序方面：
    被告經合法通知未於最後言詞辯論期日到場，核無民事訴訟
    法第386 條各款所列情形，按照同法第385 條第1 項前段規
    定，依原告之聲請，由其一造辯論而為判決。
二、原告起訴主張略以：
    (1)、依臺灣板橋地方法院91年度家訴字第100 號和解筆錄之
        精神，本就考量到雙方之任一方有經濟困難時，可將扶
        養費減少，由另一方增加扶養費用，故才會定有失業一
        方可免負擔，而另一方增加，是很人道的考量。但被告
        代理人不僅違背被告之要求，並蓄意忽視協議裡之立約
        精神與但書來取得不當之債權，且亂擴張未到期之債權
        ，又到處宣揚誹謗原告不負扶養費，更於原告聲請改定
        未成年子女監護人之訴訟時，以被告法定代理人名義對
        原告提出強制執行之聲請，其行動實難解讀是正常行為
        。
    (2)、原告目前所應負擔之扶養義務，除父母（由原告兄妹三
        人負擔）外，尚有一讀幼稚園之小兒子，如以國稅局就
        民國97年所作之平均所得以及基本生活開銷統計，每人
        每月之基本生活開銷為新台幣（下同）9,829 元，經計
        算結果，原告每年須負擔之扶養費用為314,520 元。然
        原告民國97年之總收入為227,219 元，仍不足以完全支
        付全家之基本生活開銷，僅能支付約72% 。而依上列之
        給付程度計算，原告應支付被告全年之基本生活費應為
        42,456元【計算式：9,829 元 ÷2 〈人〉×12〈月〉×
        72/100＝42,456元】，然原告已支付39,000元，差額僅
        3,456 元。若以民國98年相同原則之計算，原告僅收入
        102,219 元，支付比例為32.5% ，則原告在民國98年所
        應支付被告全年之基本生活費應為19,164元【計算式：
        9,829元 ÷2 〈人〉×12〈月〉×32.5/100＝19,164元
        】，原告已支付18,000元，差額亦僅1,164 元。如再考
        量被告之母親年薪超過百萬，在民國97至99年間是數倍
        於原告之收入，依民法第1119條之規定，被告之母親自
        應多負擔被告之扶養費。果依收入之比例來計算，原告
        於民國97至99年所支付部分實已超過應負擔之被告之基
        本生活費。
    (3)、被告對被告代理人用被告之名義來聲請強制執行非常的
        不能認同，因為被告缺的不是錢，而是妥善的被照顧與
        教養，原告自認對於被告之教養與照顧甚至要比原告的
        小兒子來得多。
    (4)、依民法第71條規定，契約不得違反法律強制規定，如依
        被告代理人之想法，原告於民國97、98年，根本無法扶
        養原告之父母與原告另一子女，有違反民法第1117條，
        第1118條之慮。故本案可依民法第1118條規定主張免除
        或減輕扶養義務。
    (5)、原告當年在臺灣板橋地方法院作成該和解筆錄時，月薪
        七萬且未婚，而在民國97、98年間，是已婚又增加另一
        位子女待扶養，再加上金融風暴與失業問題，讓原告在
        民國97、98年間均是靠親友來舉債度日，如仍依民國91
        年間成立之該和解筆錄內容執行，於情於理甚至於法皆
        說不過去。而原告均依該和解協議屢行，並無故意不為
        給付，平時對於被告亦儘可能的照顧教導，這些都是經
        年累月之付出，不是作表面來矇騙法官的，加上平日所
        買之生活必須用品、帶被告去看心理醫生…等等，均未
        納入扶養費之計算。
    (6)、被告本人平時之生活未受到其母妥善之照顧，於監護權
        改由原告行使之裁判確定後，其母仍拒不將原告本人交
        由原告照顧。被告法代脾氣暴躁且善講謊話，十幾年來
        一直用謊言與裝可憐之方式，不斷在家事法庭騙取合法
        的利益，而其所引起之風風雨雨的官司，最終的受害人
        難道不是被告本人嗎？。
    (7)、聲明：請求判決：、確認被告以臺灣板橋地方法院91
        年度家訴字第100 號和解筆錄所載之債權，在超過原告
        給被告之扶養費外，債權不存在。、本院99年度司執
        字第11910 號給付扶養費強制執行程序應予撤銷。、
        訴訟費用由被告負擔。
    (8)、提出被告代理人之強制執行狀、執行指界函、臺灣板橋
        地方法院91年度家訴字第100 號和解筆錄影本、勞工保
        險局之投保資料（原告失業時段之證明）、臺灣板橋地
        方法院99年度家抗字第74號民事裁定影本暨訊問筆錄影
        本（僅一頁；無庭訊日期）、原告本人所自書給法官之
        字條影本一紙、東華大學成績單影本、收據（被告本人
        看心理醫生）影本、原告致被告法定代理人之電子郵件
        等為證。
三、被告未於最後言詞辯論期日到場，惟據其於前言詞辯論期日
    到場時所為之陳述（抗辯）意旨略以：
    (1)、扶養費之給付事件，應由受扶養權利人之住、居所地法
        院管轄，故扶養費的異議之訴，其管轄法院應該是台灣
        板橋地方法院而非台灣桃園地方法院。
    (2)、原成立之和解共識中對於失業超過一個月得不支付扶養
        費之約定，乃針對父母之其中一方因失業而生活陷入困
        境的善意，而非原告濫用及免除負擔扶養費之藉口。創
        業並不代表失業，待業也不代表失業，原告自不得因創
        業而主張不負擔被告之扶養費用。凡是有責任之父母，
        即使是失業或重病，亦會想辦法賺錢來教育、扶養子女
        ，而不是找盡理由來曲解協議內容，否則，如果被告之
        法代也失業，是否被告之父母均可免於負擔扶養費，而
        讓被告本人（即未成年子女）自生自滅？
    (3)、原告生活優渥，出門有車代步，近日尚且換新車，平時
        所使用之衣物大多為明牌。更於臺灣板橋地方法院98年
        度監字第542 號改定未成年子女監護人事件中，一再強
        調自己經濟優渥，生活不虞匱乏，相信原告有能力負擔
        扶養費。
    (4)、原告喜歡用誇大之方式訴訟，其實原告之薪資所得早已
        是被告法代的數倍，縱使原告過去幾年花費無度，所剩
        無幾，原告私人房地產就法院拍賣所得，也只有一小部
        分歸被告扶養費，其餘尚可以大屋換小屋，不必過奢華
        之日子。
    (5)、原告雖陸續曾有不完足之給付，經計算結果，原告短付
        （積欠）被告之扶養費，在不考慮外在因素之下，迄至
        民國100 年2 月底，共372,000 元，如考慮外在因素即
        被告法代於民國96年1 至12月無薪資收入，應再加算
        55,000元。
    (6)、被告在臺灣板橋法地方法院起訴當時，有依非訟事件法
        之規定，請求如一期沒有付，未到期部分視為全部到期
        ，但在和解筆錄製作時，法官沒有特別註明。
    (7)、提出原告短少支付扶養費之計算表、存摺影本、被告法
        代96年度綜合所得稅各類所得資料清單影本等為證，並
        聲明：請求駁回原告之訴。
四、得心證之理由：
    (1)、按執行名義成立後，如有消滅或妨礙債權人請求之事由
        發生，債務人得於強制執行程序終結前，向執行法院對
        債權人提起異議之訴。如以裁判為執行名義時，其為異
        議原因之事實發生在前訴訟言詞辯論終結後者，亦得主
        張之，強制執行法第14條第1 項定有明文。準此規定，
        強制執行事件於執行程序終結前，如在執行名義成立（
        或言詞辯論終結）後，有消滅或妨礙債權人請求之事由
        發生時，債務人自得向執行法院即強制執行事件繫屬之
        法院提起債務人異議之訴。且此管轄權規定之連繫因素
        ，與執行名義成立之請求權無涉，兩造之強制執行事件
        既繫屬於本院民事執行處，則因該事件所提起之債務人
        異議之訴自應由本院管轄，是被告認本院無管轄權即有
        誤會，均先敘明。
    (2)、原告之主張以及被告之抗辯（詳如上述，恕不再贅述）
        ，分別有：、原告提出之被告代理人之強制執行狀、
        執行指界函、臺灣板橋地方法院91年度家訴字第100 號
        和解筆錄影本、勞工保險局之投保資料（原告失業時段
        之證明）、臺灣板橋地方法院99年度家抗字第74號民事
        裁定影本暨訊問筆錄影本（僅一頁；無庭訊日期）、原
        告本人所自書給法官之字條影本一紙、東華大學成績單
        影本、收據（被告本人看心理醫生）影本、原告致被告
        法定代理人之電子郵件等，以及、被告提出之原告短
        少支付扶養費之計算表、存摺影本、被告法代96年度綜
        合所得稅各類所得資料清單影本等為證。綜觀之，兩造
        對於該執行名義之成立俱不爭執，被告亦不否認原告確
        有部分之給付，只是累積下來仍有短付之金額，並認本
        有期限利益之共識，但未於和解筆錄上具體載明；而原
        告則認扶養義務僅能在扶養義務人所得之情況下負擔，
        其收入不足以支付政府公布之基本生活開銷時，只能付
        比例的扶養義務，不能因全額支付議定之扶養費而置扶
        養義務人自身之生活以及其他同受扶養之權利人於不顧
        ，且其告貸創業期間無盈收應與失業同視而免負扶養義
        務。兩造不一的之各自表述，固均有其立論之說法，然
        首要審酌者，乃：、被告所據以聲請強制執行之執行
        名義為按月之分次給付，有無喪失期限利益之和解共識
        ？、原告創業期間之無盈收是否為執行名義所稱得免
        為給付之超過一個月以上之「失業」？、如計算之結
        果，聲請強制執行之債權額如超過可執行之金額時，對
        於以單獨一個房地為執行標的之執行程序，可否為部分
        之撤銷？抑或僅得諭知該超過部分不得於執行所得中受
        清償？茲分述如次。
    (3)、期限利益之喪失：
        非訟事件法第127 條第2 項固規定「前項扶養費之給付
        ，法院得依聲請或依職權，命為一次給付或分期給付。
        分期給付遲誤一期履行者，其後之期間視為亦已到期」
        ，惟此期限利益（按即「分期給付」）之喪失（按即「
        遲誤一期履行者，其後之期間視為亦已到期」，必以雙
        方有成立共識（約定）或依法院作成之裁判始可。本件
        被告據以聲請強制執行之執行名義即臺灣板橋地方法院
        91年度家訴字第100 號和解筆錄，依其內容並無「如遲
        誤一期履行者，其後之期間視為亦已到期」之記載，為
        兩造所不爭執，並有該和解筆錄影本（節本）在卷足憑
        ，足見該執行名義所表彰之按月（分期）給付之債權並
        無喪失期限利益（按即「遲誤一期履行者，其後之期間
        視為亦已到期」之法律效果。是被告本諸該執行名義只
        能就已屆清償期之債權為強制執行之請求，未屆期部分
        不得據為執行聲請或就執行所得主張同受清償、分配。
    (4)、承上，所得執以強制執行者，乃清償期已屆至之債權始
        可，而債權是否已屆清償期，自應以事件繫屬時即聲請
        強制執行時為基準。查本件被告依據上揭執行名義聲請
        本院以99年度司執字第11910 號對原告所有財產為強制
        執行，其繫屬日為民國99年2 月24日，且聲請強制執行
        之債權額總共為1,600,000 元（含已屆期之230,000 元
        以及未到期而主張視為亦已到期之1,370,000 元），此
        經依職權調取該強制執行卷核閱無訛。依被告最後所提
        出亦為原告所不否認之計算表所載，原告迄至民國 100
        年2 月底止，所積欠（中斷給付及短付）之扶養費共計
        為372,000 元（不含被告法定代理人失業11個月期間原
        告應增加給付之55,000元）。其中於該強制執行事件繫
        屬日（按即民國99年2 月24日）已屆期之債權 237,000
        元外，其餘俱為未到期之債權，執行法院本應依法將該
        部分之執行聲請予以駁回，然未據執行法院為部分駁回
        之諭知，則於執行終結前陸續屆期之該未屆期部分，自
        亦得於該執行程序中為主張而同受清償。此外，就對被
        告本人權利義務之行使、負擔以及實際生活照顧、探視
        、扶養費之給付等，已於民國100 年3 月18日因原告與
        被告之生母間之訴訟而發生變動，自此之後，原告已無
        須再繼續支付被告本人之扶養費用，反而是被告之生母
        應向原告為扶養費之支付，是在原告不行使抵銷權之前
        提下，本件被告所得據該執行名義向原告為請求者，自
        僅以民國100 年3 月17日以前本諸原執行名義所生之債
        權始可。
    (5)、原告創業期間之無盈收是否為執行名義所稱得免為給付
        之超過一個月以上之「失業」：
        「創業」，係有職業，其職業為該所創行業之營業，營
        業行為本有風險，非任何營業行為均可穩賺不賠，不論
        何時能回本，要與失業不能同論。是原告認因創業期間
        無盈收而無需負擔扶養義務之主張，尚屬無據。
    (6)、被告之生母主張其於民國96年2 月至12月因失業無所得
        之期間，可否主張原告於該期間應加為負擔被告之扶養
        費：
        對於契約之解釋本應探求當事人之真意，本件兩造間就
        臺灣板橋地方法院91年度家訴字第100 號所達成之和解
        共識的真意，參諸被告就該和解筆錄中兩造對於因失業
        而免為負擔扶養費用共識之本旨的釋示略以：原成立之
        和解共識中對於失業超過一個月得不支付扶養費之約定
        ，乃針對父母之其中一方因失業而生活陷入困境的善意
        ，而非原告濫用及免除負擔扶養費之藉口。創業並不代
        表失業，待業也不代表失業，原告自不得因創業而主張
        不負擔被告之扶養費用。凡是有責任之父母，即使是失
        業或重病，亦會想辦法賺錢來教育、扶養子女，而不是
        找盡理由來曲解協議內容，否則，如果被告之法代也失
        業，是否被告之父母均可免於負擔扶養費，而讓被告本
        人（即未成年子女）自生自滅等語，本院尊重其解釋，
        其雖失業而無所得收入，然未據舉證證明其當時之生活
        確已陷入困境，故被告之生母所陳失業11個月期間原告
        應增加負擔55,000元之扶養費部分，即無據另命原告為
        增加之給付。
    (7)、綜上所述，本件被告於本院99年度司執字第11910 號強
        制執行程序中，就未屆期之債權部分，既未經執行法院
        另為駁回執行聲請之裁判，則被告即債權人於該權利義
        務關係發生變動前已屆期之扶養費債權本息自均得對原
        告即債務人之財產為強制執行。從而，被告即債權人於
        民國99年2 月24日本諸臺灣板橋地方法院91年度家訴字
        第100 號和解筆錄所得對原告即債務人之財產為強制執
        行之債權額應為372,000 元本息，逾此額度部分之強制
        執行聲請，於法無據，應不予准許。易言之，被告即債
        權人在372,000 元本息範圍之執行聲請，於法自屬有據
        ，原告即債務人就此部分亦不得聲請強制執行之主張為
        無理由，應予駁回。此外，原告即債務人就逾 372,000
        元本息債權額不得對其為強制執行之主張，為有理由，
        應予准許。
    (8)、末按本院99年度司執字第11910 號給付扶養費強制執行
        事件，其執行標地為原告即債務人所有之不動產房屋一
        棟暨其基地，無從分割為數標的而為分標拍賣，執行債
        權為372,000 元本息，非小數目，原告即債務人又無其
        他財產供執行，自不得將原為之執行程序全部予以撤銷
        ，原告此部分之聲請自屬無據，應予駁回。
五、本件事證已臻明確，兩造其餘之主張、陳述以及所提之證據
    資料等，經核均與判決結果不生影響，故不再逐一論述審酌
    ，併此敘明。
六、據上論結：本件原告之訴為一部有理由，一部無理由，依民
    事訴訟法第385 條第1 項前段、第79條，判決如主文。
中　　華　　民　　國　 100　　年　　4 　　月　　20　　日
                        家事法庭法  官  鄭新後
上列正本證明與原本無異。
如對本判決上訴，須於判決送達後20日之不變期間內，向本院提
出上訴狀（應依對造人數提出繕本並依法繳納第二審裁判費）。
如委任律師提起上訴者，應一併繳納上訴審裁判費。
中　　華　　民　　國　 100　　年　　4 　　月　　20　　日
                    　　　　　　書記官　許家齡
